【裁判字號】    99,簡上,234
【裁判日期】    991203
【裁判案由】    塗銷所有權移轉登記
【裁判全文】
臺灣臺中地方法院民事判決             99年度簡上字第234號
上  訴  人  邵森生
訴訟代理人  陳聰明
被 上 訴人  呂明發
訴訟代理人  魏美雲
上列當事人間請求塗銷所有權移轉登記事件，上訴人對於中華民
國99年6月25日本院沙鹿簡易庭99年度沙簡字第21號第一審判決
提起上訴，本院合議庭於民國99年11月12日言詞辯論終結，判決
如下：
    主  文
上訴駁回。
第二審訴訟費用由上訴人負擔。
    事實及理由
一、上訴人於原審起訴主張：
  (一)上訴人於民國98年8月13日本院97年度執字第91119號清償債
    務強制執行事件（下稱系爭強制執行）程序中標得訴外人即
    執行債務人呂文生所有坐落臺中縣大甲鎮○○段212-3地號
    應有部分全部之土地（下稱系爭212-3地號土地），及同段
    212地號、212-2地號應有部分各2分之1之土地（下稱系爭
    212、212-2地號土地），暨系爭212、212-3地號土地上未辦
    保存登記建物（門牌號碼：臺中縣大甲鎮○○路182之1號，
    下稱系爭房屋）。詎本院執行處准被上訴人以共有人之身分
    優先承買系爭212及212-2地號土地，並發給權利移轉證書，
    使被上訴人登記為系爭212及212-2地號土地之所有權人。因
    系爭強制執行就系爭212-3、212、212-2地號土地及房屋拍
    定後，司法事務官曾通知兩造雙方到場詢問，並曉諭被上訴
    人對上訴人拍定之系爭房屋所占有系爭212地號土地部分，
    不得請求拆屋還地，被上訴人之子為被上訴人之代理人，當
    場認諾。然被上訴人於取得系爭212及212-2地號土地所有權
    後，竟對上訴人提起拆屋還地之訴，顯違背誠信原則。
  (二)因呂文生與被上訴人就系爭土地上各自建有未辦保存登記建
    物，並分別在屋後剩餘之空地種植蔬菜分管使用，已歷20年
    之久。查共有人與他共有人對共有物默示分區共管之約定，
    歷經多年後，其中共有人將應有部分讓予第三人，其分管契
    約對於明知或可得而知之受讓人仍繼續存在，該受讓人受分
    管契約之拘束，故共有土地於此特定部分視同有地上權之關
    係，其所興建之房屋與占有之共有土地，視同有地上權之適
    用。又依民法第876條規定，上訴人於拍賣時對系爭土地有
    法定地上權，而土地法第104條及第107條之優先購買權規定
    具有物權效力，應優先於土地法第34條之1之共有物優先承
    購權之債權效力，本院執行處應不准被上訴人就系爭212、
    212-2地號土地優先承購，否則系爭房屋與前開土地間之調
    和關係必被破壞無遺。故被上訴人取得系爭212及212-2地號
    土地所有權登記應屬無效，為此提起本件訴訟。
  (三)並聲明：
  1.確認被上訴人就系爭強制執行，將呂文生所有系爭212及212
    -2地號，面積分別為382平方公尺及7平方公尺，所有權應有
    部分各2分之1之土地，准以共有人優先承購所為之所有權移
    轉登記為無效，並應予塗銷。
  2.被上訴人應將上開應有部分之土地所有權移轉登記予上訴人
    。
二、被上訴人於原審以：
    被上訴人於98年8月21日依共有人優先承購規定，向本院合
    法購買系爭212及212-2地號土地，並於98年10月8日辦妥所
    有權移轉登記，上訴人無權主張塗銷。且土地法第104條之
    規定需合法之建物才有適用，系爭房屋係屬違建，無該條適
    用。況系爭212地號土地為農地，理應農用，並無地上權之
    適用等語資為抗辯。並聲明：上訴人之訴駁回。
三、原審駁回上訴人之請求，上訴人不服而提起上訴，補充陳述
    略以：辦理強制執行事件應行注意事項第40條第7款及土地
    法第104條第1項規定之立法意旨，係使房屋與基地同歸一人
    所有，而本件土地及房屋已屬一人所有，依舉輕明重之法理
    ，承租人尚且對土地准為優先承買，焉有將一人所有之土地
    與房屋各自分離之理等語。並聲明：(一)原判決廢棄。(二)被上
    訴人應將系爭強制執行所為呂文生所有系爭212及212-2地號
    ，面積分別為382平方公尺及7平方公尺，所有權應有部分各
    2分之1土地之所有權移轉登記撤銷，並依法移轉登記予上訴
    人。被上訴人則補稱：被上訴人否認有於民事執行處訊問時
    同意不請求拆除系爭房屋。且當初呂文生是以系爭212-3地
    號之建地向銀行抵押貸款，系爭212地號之農地並未設定抵
    押權。又系爭房屋部分坐落在系爭212-3地號土地上，部分
    坐落在系爭212地號土地上，並非土地及房屋同屬一人所有
    等語。並聲明：上訴駁回。
四、得心證之理由：
  (一)上訴人主張：其於98年8月13日系爭強制執行程序中標得呂
    文生所有系爭212-3地號應有部分全部之土地，及系爭212、
    212-2地號，應有部分各2分之1之土地，暨系爭212-3、212
    地號土地上之系爭房屋，嗣本院執行處准被上訴人以共有人
    之身分，優先承購系爭212及212-2地號各應有部分2分之1之
    土地，並發給權利移轉證書，使被上訴人登記為系爭212及
    212-2地號土地所有權人等情，業據提出土地登記謄本、地
    籍圖謄本、建物測量成果圖、系爭強制執行事件拍賣公告等
    件為證（見原審卷第8至13頁），並經本院依職權調取系爭
    強制執行卷宗核閱屬實，復為被上訴人所不爭執，堪信為真
    實。
  (二)按「不動產物權，依法律行為而取得、設定、喪失及變更者
    ，非經登記，不生效力」，民法第758條第1項定有明文。次
    按「基地出賣時，地上權人、典權人或承租人有依同樣條件
    優先購買之權，固為土地法第104條第1項所明定。惟該規定
    係指基地出賣時，對該基地已有地上權、典權或租賃權之人
    ，始得主張優先購買。若基地出賣時，地上權、典權或租賃
    權尚不存在，或於基地出賣後始取得地上權或租賃權者，均
    不得溯及主張優先購買權。又民法第876條第1項前段規定，
    土地及其土地上之建築物，同屬於一人所有，而僅以土地或
    僅以建築物為抵押者，於抵押物拍賣時，視為已有地上權之
    設定。係指視為取得地上權之人得在土地或建物拍定後，對
    土地所有人主張有法定地上權，而非指在法院拍定抵押物前
    ，即認為建物所有人已取得地上權」，最高法院著有83年度
    臺上字第522號判決可供參照。經查：呂文生就系爭212及
    212-2地號土地並未設定地上權登記，有土地登記謄本附於
    系爭強制執行卷可查，則上訴人主張呂文生在前開土地上建
    屋，應視同有地上權之適用，尚乏依據。而呂文生在其所有
    系爭212-3地號土地及其與被上訴人共有之系爭212地號土地
    上建屋，而僅以212-3地號土地設定抵押權，系爭212、212-
    2地號土地及系爭房屋均未設定抵押權等情，業經本院依職
    權調閱系爭強制執行卷宗查核無誤。則系爭212、212-2地號
    土地及系爭房屋既均未設定抵押權，即不符合民法第876條
    規定：「設定抵押權時，土地及其土地上之建築物，同屬於
    一人所有，而僅以土地或僅以建築物為抵押者，於抵押物拍
    賣時，視為已有地上權之設定」之情形，是縱上訴人買受系
    爭房屋，亦難認上訴人就系爭212地號土地、212-2地號土地
    有法定地上權。再者，縱認上訴人有法定地上權，然上訴人
    於系爭強制執行程序中並未主張優先購買權，而同意共有人
    即被上訴人就拍賣條件所定之內容優先承買，有系爭強制執
    行事件98年9月3日訊問筆錄可稽，足見上訴人縱有優先購買
    權，亦於系爭強制執行程序中放棄行使，則上訴人於被上訴
    人優先承購系爭212、212-2地號土地，取得所有權後，方主
    張被上訴人之所有權移轉登記無效，殊屬無據。
  (三)再按「土地法第34條之1第4項僅規定：『共有人出賣其應有
    部分時，他共有人得以同一價格共同或單獨優先承購』，並
    無限制土地共有人之一在共有之土地建築房屋，於該共有人
    之應有部分之土地連同房屋併同被拍賣時，他共有人對該出
    賣之土地應有部分（含房屋占有之基地）無優先承購權，被
    上訴人係系爭土地共有人之一，對系爭土地自有優先承購權
    」，亦有最高法院72年度臺上字第3434號判決足參。揆諸前
    開說明，可知縱使呂文生在系爭212地號土地上建築系爭房
    屋，系爭212地號土地及系爭房屋併同被拍賣，系爭212地號
    土地之共有人即被上訴人就系爭212地號土地之優先承購權
    並不因之而受限制，亦即被上訴人對系爭212地號土地仍有
    優先承購權。是上訴人主張本院執行處准許被上訴人優先承
    購系爭212、212-2地號土地無效云云，並無理由。
五、綜上所述，上訴人請求被上訴人應將系爭強制執行所為呂文
    生所有系爭212及212-2地號，面積分別為382平方公尺及7平
    方公尺，所有權應有部分各2分之1之土地所有權移轉登記撤
    銷，並依法移轉登記予上訴人，並無理由，不應准許。原審
    為上訴人敗訴之判決，並無不合。上訴意旨指摘原判決不當
    ，求予廢棄改判，為無理由，應予駁回。
六、本件事證已臻明確，兩造其餘攻擊、防禦方法及所提出之各
    項證據資料，核與判決結果不生影響，爰不逐一論述，附此
    敘明。
七、據上論結，本件上訴為無理由，依民事訴訟法第436條之1第
    3項、第449條第1項、第78條，判決如主文。
中    華    民    國    99    年    12    月    3     日
                  民事第三庭  審判長法  官  許秀芬
                                    法  官  林慧貞
                                    法  官  黃佳琪
正本證明與原本無異。
不得上訴。
中    華    民    國    99    年    12    月    3     日
                                    書記官

司法院資訊處製作；財團法人民間司法改革基金會備份。
